【裁判字號】    96,訴,1568
【裁判日期】    970229
【裁判案由】    清償債務
【裁判全文】
臺灣高雄地方法院民事判決              96年度訴字第1568號
原      告  甲○○
被      告  丙○○
訴訟代理人  陳仁豪律師
上列當事人間請求清償債務事件，經本院於民國97年2月18日言
詞辯論終結，判決如下：
    主  文
被告應給付原告新台幣陸拾參萬元，及自民國九十六年七月十九
日起至清償日止，按週年利率百分之五計算之利息。
訴訟費用由被告負擔。
本判決於原告以新台幣貳拾壹萬為被告供擔保後，得假執行。
    事  實  及  理  由
一、按訴狀送達後，原告不得將原訴變更或追加他訴，但擴張或
    減縮應受判決事項聲明者，不在此限；民事訴訟法第255條
    第1 項第3 款定有明文。本件原告起訴請求被告應給付新台
    幣（下同）74萬元，及自民國96年7 月19日起至清償日止，
    按週年利率百分之5 計算之利息，嗣於訴訟中減縮聲明被告
    應給付63萬元，及自96年7 月19日起至清償日止，按週年利
    率百分之5 計算之利息，依首揭規定，應予准許。
二、原告主張：
  (一)被告於94年12月1 日及同年月2 日，各向原告借款50萬元，
    計100 萬元（下稱系爭款項），並由原告將各該款項匯入被
    告所有彰化商業銀行新興分行00000000000000號帳戶內。又
    借款時約定一年內應清償系爭款項，詎被告僅清償37萬元，
    尚餘63萬元未依約給付，屢經催討，仍置之不理，原告不得
    已於96年7 月10日以高雄地方法院第2280號存證信函催告被
    告7 日內清償，被告於96年7 月11日收受該存證信函，然亦
    置之不理。
  (二)被告因欲投資銳特士股份有限公司（下稱銳特士公司）150
    萬元，然僅有資金50萬元，故向原告借款100 萬元，原告並
    未借用被告名義投資銳特士公司50萬元。復被告前在信歷實
    業有限公司擔任業務工作，欲另組公司自立門戶，遂邀原告
    與訴外人乙○○（以配偶沈妙娟名義投資）及戊○○等人出
    資設立銳特士公司，由原告擔任法定代理人，惟銳特士公司
    業務及實際執行者均為被告。又銳特士公司按月給付被告報
    酬2 萬元，因被告表示以該報酬清償系爭款項，故由原告以
    被告之名義將之匯款到原告所有郵局帳戶，以為清償，至96
    年3 月間，被告已至銳特士公司上班，每月報酬調整為5萬
    元，然因被告表示手頭緊，原告同意展延清償，始未繼續匯
    款。再者，原告為泓業科技有限公司（下稱泓業公司）負責
    人兼股東，並被告以訴外人即其弟洪朝偉名義共同投資泓業
    公司，泓業公司現仍繼續營業，且無盈餘可分配予被告50萬
    元。為此，爰依消費借貸法律關係提起本件訴訟。
  (三)並聲明：(1)被告應給付原告63萬元，及自96年7 月19日起至
    清償日止，按週年利率百分之5 計算之利息。(2)願供擔保請
    准宣告假執行。
三、被告則以：
  (一)被告並未向原告借貸，兩造間並無借貸關係存在，原告雖提
    出匯款單，至多僅能證明原告有交付金錢，並未證明與被告
    間有成立消費借貸之合意。
  (二)被告前投資泓業公司實際出資額10萬元，而於94年底，銳特
    士公司成立後，原告以口頭告知欲返還泓業公司股款50萬元
    ，故系爭款項中之50萬元，為兩造所設立之泓業公司結束營
    業，應返還予被告之盈餘及股款。又因投資設立銳特士公司
    ，原告欲使兩造所持公司股份過半，以達掌控銳特士公司，
    而被告僅有資金100 萬元，原告即借用被告名義投資銳特士
    公司50萬元，而由原告將系爭款項中之另50萬元匯入被告帳
    戶，再由被告於94年12月5 日自彰化商業銀行新興分行匯入
    銳特士公司台灣中小企業銀行高雄分行帳戶150 萬元。從而
    ，原告所匯入之兩筆各50萬元款項，其中一筆50萬元，係為
    兩造所設立之泓業公司結束營業，應返還予被告之盈餘及股
    款，另50萬元則為原告借用被告名義投資銳特士公司股份之
    出資額，均非借款。又原告主張被告按月匯入原告郵局帳戶
    計37萬元部分，並非被告所匯，均是原告自行以被告名義匯
    入。
  (三)並聲明：原告之訴駁回。
四、兩造不爭之事項及簡化之爭點為：
  (一)兩造不爭執事項：
  1.原告於94年12月1 日、2 日，各匯入50萬元至被告所有彰化
    商業銀行新興分行帳戶內。
  2.原告以被告名義匯款至原告名下之郵局帳戶內，明細如下：
    95年1 月23日、3 月4 日、4 月4 日、5 月3 日、6 月1 日
    、7 月3 日、8 月1 日、9 月1 日、10月4 日、11月1 日、
    12月4 日、96年1 月2 日、96年2 月2 日各匯入2 萬元，95
    年5 月5 日匯入11萬元，共計37萬元。
  3.兩造於93年2 月20日設立泓業公司，被告出資額10萬元，並
    以其弟洪朝偉出名登記為股東，原告則登記為董事。
  4.兩造另出資設立銳特士公司，該公司籌備處於台灣中小企業
    銀行高雄分行開設之活存帳戶內顯示兩造於94年12月5 日各
    匯入150 萬元。
  5.原告於96年7 月10日以高雄地方法院第2280號存證信函催告
    被告7 日內清償系爭款項，被告於96年7 月11日收受該存證
    信函。
  (二)兩造爭執事項：
    系爭款項係被告向原告所借貸？即兩造間有無消費借貸契約
    存在？
五、前揭不爭執事項，業據原告提出中央信託局匯出匯款回條聯
    2 紙、存證信函1 份暨回執1 紙（本院審卷第5 至9 頁）、
    原告所有郵局存摺影本1 份（本院審卷第17至19頁）、銳特
    士公司之台灣中小企業銀行高雄分行存摺影本1 份（本院審
    卷第16頁）、泓業公司設立登記表（本院審卷第30、31頁）
    、銳特士公司變更登記表（本院審卷第44、45頁）等件為證
    ，並有彰化商業銀行新興分行96年10月12日彰新興字第0962
    480 號函暨所附被告自94年11月1 日起至94年12月30日止之
    金融帳戶交易明細可按（本院審卷第62、63頁）附卷可稽，
    自堪信為真實。茲就兩造之爭點，析述本院得心證之理由如
    下：
  (一)按當事人主張有利於己之事實，就其事實有舉證之責任，民
    事訴訟法第277 條定有明文。又按主張法律關係存在之當事
    人，僅須就該法律關係發生所須具備之特別要件，負舉證之
    責任，至於他造主張有利於己之事實，應由他造舉證證明；
    最高法院48年度台上字第887 號判例意旨可資參照。
  (二)證人即銳特士公司員工乙○○到庭證稱：是伊太太沈妙娟投
    資銳特士公司，伊在台灣強克股份有限公司上班時，被告找
    伊及一些股東說要成立一家軸封公司即銳特士公司，於94年
    11月間開會討論，業務全部由被告負責，銳特士公司每月支
    付被告2 萬元薪水，其他股東先各自上班，沒有參與公司營
    運，那時被告在ＡＥＳ軸封公司上班，伊於95年11月自羅聖
    軸封公司離職到銳特士公司上班，薪水是被告核定的，到了
    96年6 月間銳特士公司營運狀況不好，被告就離職，由伊接
    手到現在，至於銳特士公司成立時，被告是否有向原告借款
    ，並不知情，又銳特士公司是有技術的行業，董事長即原告
    的領域不在這方面，所以都是由被告在經營等語（本院審卷
    第67至70頁）。復證人即銳特士公司股東戊○○到庭證述：
    當初是被告向伊說銳特士公司伊是第6 個股東，是要做軸封
    生意，伊於95年10月1 日才加入公司，那時開始蓋工廠，當
    時被告向伊說如加入保證每月業績300 萬元，因伊有興趣也
    相信被告，所以就加入銳特士公司，至於銳特士公司成立時
    被告是否向原告借款以為投資銳特士公司，並不知情，又銳
    特士公司是被告在主導，被告雖不是董事長，但任何事情都
    是被告來決定的，包括業績、人員管理、薪資多寡等，銳特
    士公司每月支付薪資5 萬元予伊、被告、乙○○，原告沒有
    領，另兩造之前有成立泓業公司，伊加入時曾聽兩造提過，
    並聽說現在泓業公司已沒有在經營，而被告於96年6 月間離
    開銳特士公司，被告離開後，工廠就關起來了，並搬到原告
    房子辦公，業務改由乙○○主導等語（本院審卷第115 至
    118 頁）。又證人即銳特士公司員工丁○○到庭證陳：伊曾
    任職銳特士公司擔任維修工作，直屬主管是戊○○，做了約
    6 個月後，因銳特士公司結束工廠部分，所以就離職，而關
    於公司營運及負責人間事務等，伊均不了解，復銳特士公司
    主要營運是由被告負責，因為一般大小事務都是由被告在處
    理，如人員錄取、加減薪及消耗零配件購買等，都是由被告
    處理，又銳特士公司經營狀況是否良好，伊並不清楚，也不
    知道泓業公司營運狀況，伊知道銳特士公司股東間曾發生爭
    執，但不知道是為何事等語（本院審卷第156 至158 頁）。
  (三)綜據上述證人乙○○、戊○○、丁○○之證詞，可知銳特士
    公司係由被告主導經營，而非原告，並銳特士公司於籌備期
    間，每月給付被告2 萬元，自96年3 月1 日設立登記後，每
    月給付被告、乙○○及戊○○薪資5 萬元等情甚明。準此，
    被告既知銳特士公司每月應給付報酬2 萬元，是被告如未與
    原告約定以該報酬清償系爭款項，則被告為何均未查覺應得
    之報酬款項未實際領得，而任由原告自95年1 月間起至96年
    2 月間止，長達1 年期間，均將之匯入原告所有郵局帳戶？
    又被告辯稱：因原告非屬軸封專業，若其擁有過多股份，會
    使其餘投資人卻步，是與被告約定兩造各持150 萬元股份，
    以掌握過半之資本額，達掌控銳特士公司之目的，始借用被
    告名義投資銳特士公司50萬元云云；然查，衡諸一般常情，
    是否為投資之重點，係在於該行業之市場情勢、投資獲利、
    風險等，並實際經營者或經理人之能力、專業，至於公司負
    責人或最大股東是否為該行業別之專業，並非投資人在意之
    處，且如證人乙○○及戊○○所述，係由被告邀其等投資銳
    特士公司，並實際經營主導者亦為被告，已如前述，則被告
    主張：因原告非屬軸封專業，若其擁有過多股份，會使其餘
    投資人卻步，始借用被告名義投資銳特士公司云云，即屬無
    據；準此而論，縱原告為使兩造所持股份過半，而被告僅有
    100 萬元資金，則原告以自己名義投資銳特士公司200 萬元
    即可，何需大費周章借用被告名義，並將50萬元匯入被告帳
    戶？此外，被告就原告借用其名義投資銳特士公司50萬元乙
    節，均無法提出證據以實其說。從而，被告辯稱：系爭款項
    中之50萬元，為原告借用被告名義登記投資設立銳特士公司
    股份之出資額云云，自屬無據。
  (四)觀之原告提出之泓業公司股東同意書、股東可扣抵稅額帳戶
    、未分配盈餘帳戶、股東可扣抵稅額帳戶（本院審卷第25至
    28頁）、94年度營利事業所得稅結算申報書1 份、泓業公司
    之台灣中小企業銀行存摺影本1 份（本院審卷第47至52頁）
    ，並財政部高雄市國稅局苓雅稽徵所96年11月12日財高國稅
    苓營業字第0960018219號函暨所附泓業公司93年至95年營業
    稅申報資料（本院審卷第80至102 頁）、台新國際商業銀行
    97年1 月8 日台新作文字第9700317 號函暨所附泓業公司資
    金往來明細（本院審卷第142 至145） 、國泰世華商業銀行
    中華分行97年1 月17日（96）國世銀中華字第132 號函暨所
    附泓業公司往來交易明細（本院審卷第146 至148 頁）等資
    料，足認泓業公司並無盈餘可分配予被告50萬元，且被告亦
    未能舉證說明泓業公司確有盈餘得分配予被告，是尚難僅以
    所謂多數中小企業並未誠實申報營業資料，據以推認系爭款
    項中之50萬元確係原告應返還予被告之泓業公司盈餘。又泓
    業公司之法人格現仍存續，未申請停業或清算終結，此為兩
    造所不爭執，且依前開財政部高雄市國稅局苓雅稽徵所函，
    泓業公司並有申報95年度營業稅，是如被告所言原告於94年
    12月1 日及同年月2 日所匯系爭款項中之50萬元，為兩造所
    設立之泓業公司結束營業，應返還予被告之股款，則泓業公
    司應於94年11月前即結束營業，何以再向稅捐機關申報95年
    度營業稅？故被告主張系爭款項中之50萬元，為兩造所設立
    之泓業公司結束營業，應返還予被告之股款云云，與事實不
    符，尚難採信。至證人戊○○雖證稱：聽兩造說現在泓業公
    司已沒有在經營云云，然此僅為證人戊○○片面之詞，並無
    任何證據以證其說，且為傳聞證詞，是亦難遽以認定泓業公
    司已結束經營。
  (五)綜據上述事證以觀，原告確於94年12月1 日、2 日，各匯入
    50萬元至被告所有彰化商業銀行新興分行帳戶內，雖匯款之
    原因事實，非僅借貸而已，亦可能係贈與、清償、買賣等，
    惟依被告在銳特士公司每月報酬2 萬元，自95年1 月間起至
    96年2 月間止，匯入原告所有郵局帳戶，係為清償系爭款項
    。復觀之前開銳特士公司之台灣中小企業銀行高雄分行存摺
    影本，銳特士公司5 名股東（即除戊○○係於95年10月間投
    資外）之投資額，係於94年12月5 日至同年月12日間分別匯
    入以觀，足見當時係約定於94年12月間投資籌備銳特士公司
    ，並觀之被告所有彰化商業銀行新興分行帳戶交易明細，被
    告於94年11月間該帳戶之餘額約50餘萬元；準此，原告主張
    被告因欲投資銳特士公司150 萬元，然僅有資金50萬元，故
    向原告借款100 萬元等語，核與上開約定投資期間及款項進
    出之情事，大致相符。又原告並非因泓業公司結束營業，欲
    返還被告盈餘、股款，及原告借用被告名義投資設立銳特士
    公司股份之出資額，而匯予被告系爭款項等節，已如前述參
    酌以觀。足認原告係因被告向其借貸金錢，以貸與之意思為
    匯款行為，即兩造間確有消費借貸之意思表示一致，應堪認
    定。
六、綜上所述，原告依消費借貸之法律關係，請求被告給付63萬
    元，及自96年7 月19 日起至清償日止，按週年利率百分之5
    計算之利息，為有理由，應予准許。
七、原告陳明願供擔保，請准宣告假執行，核無不合，茲酌定相
    當之擔保金額，予以准許。
八、據上論結，本件原告之訴為有理由，依民事訴訟法第78 條
    、第390 條第2 項，判決如主文。
中    華    民    國    97    年    2    月    29    日
                  民事第六庭  法  官  洪榮家
正本係照原本作成。
如不服本判決，應於送達後20日內，向本院提出上訴狀並表明上
訴理由，如於本判決宣示後送達前提起上訴者，應於判決送達後
10日內補提上訴理由書（須附繕本）。
中    華    民    國    97    年    2    月    29    日
                              書記官  王紀芸


司法院資訊處製作；財團法人民間司法改革基金會備份。
